臺灣桃園地方法院民事判決　　　　　　　93年度訴字第1274號
原　　　告　丁○○
訴訟代理人　己○○律師
複　代理人　戊○○
被　　　告　乙○○
訴訟代理人　陳河泉律師
上列當事人間請求清償債務事件，於民國94年9 月6 日辯論終結
，本院判決如下：
    主  文
原告之訴及假執行之聲請均駁回。
訴訟費用由原告負擔。
    事  實
甲、原告方面：
壹、聲明：
一、被告應給付原告新臺幣（下同）1,602,800 元，其中59萬元
    自起訴狀繕本送達之翌日起至清償日止，按年息5%計算之利
    息。
二、願供擔保，請准宣告假執行。
貳、陳述：
一、原告對訴外人甲○○取得1,702,800 元之執行名義，並經鈞
    院以91年度執字第20461 號強制執行，執行無結果，被告為
    甲○○之夫，於90年7 月23日在被告家中客廳，承諾為甲○
    ○返還上開款項，由原告書寫還款約定書，並於民國90年8
    月21日、9 月18日、10月19日、11月22日、12月21日，皆返
    還2 萬元，91年1 月18日返還1 萬元，共返還11萬元後，被
    告未再依約返還，原告遂依民法第305 條，兩造間約定之並
    存債務承擔契約，扣除被告已給付之11萬元，起訴請求如訴
    之聲明所示。
二、對被告之抗辯陳稱：
    還款約定書由原告所擬定，本來要交給被告簽名，但因被告
    已經口頭答應要返還甲○○所積欠之款項，而未堅持要由被
    告親自簽名。另被告於訴訟中否認兩造間有還款協議，已成
    立將來給付之訴，故原告請求被告一次給付賸餘之金額。
參、證據：提出本院桃院祺民執宙字第20461 號執行命令影本1
    紙、還款約定書影本2 紙、借據影本1 紙、光碟譯文2 份、
    存摺明細影本3 紙為證，並聲請訊問證人丙○○、賴美慧。
乙、被告方面：
壹、聲明：
    如主文第1 項所示，並陳明如受不利判決，願供擔保，請准
    宣告免為假執行。
貳、陳述：
一、原告之妻賴美慧參加甲○○之母即訴外人王李素鑾之互助會
    及借款予王李素鑾，因王李素鑾被他人倒會，連帶使得整個
    互助會無法進行而倒會，借款亦無法返還，因甲○○身為王
    李素鑾之女乃承擔其債務，故甲○○欠賴美慧之借款僅約70
    萬元左右，其餘均是會款。原告所提借據，經被告詢問甲○
    ○，確係甲○○所簽立，借據雖記載借款1,712,800 元，乃
    基於原告要求，甲○○始簽立予賴美慧，賴美慧後來將其債
    權讓與予原告，原告並對甲○○聲請發支付命令確定，故積
    欠原告債務者乃為甲○○，而非被告。
二、所謂約定之併存債務承擔（非民法第305 條之規定），係指
    第三人與債權人訂立契約，約定與債務人就同一債務，各負
    全部給付責任。惟原告僅空言主張兩造有約定之併存債務承
    擔，但就契約何時成立、債務金額、被告是否有表明要承擔
    債務，原告均無法舉證以實其說，故原告主張有併存債務承
    擔，並無理由。
三、被告未曾見過原告所提出之還款約定書，該還款約定書係原
    告單方面所擅行杜撰製作，被告否認該還款約定書形式及內
    容之真正，亦否認原告所稱90年7 月23日有於被告家中客廳
    承諾為妻給付款項及書立還款約定書之事實，且該約定書係
    由原告單方面製作，原告要在該約定書上增刪塗改，被告無
    法干涉。
四、因甲○○無款項可返還原告，暫時向被告借款，被告遂於90
    年8 月21日及同年9 月18日各匯款2 萬元予原告，甲○○另
    於90年10月19日託其友人，以友人名義轉帳2 萬元予原告，
    甲○○再於90年11月22日、同年12月21日、91年1 月18日，
    由自己之帳戶分別轉帳2 萬元、2 萬元、1 萬元予原告，故
    原告主張被告陸續轉帳還款11萬元，並非事實。
參、證據：提出光碟譯文1 份為證，並聲請訊問證人甲○○。
    理  由
甲、程序方面：
    按訴狀送達後，原告不得將原訴變更，但擴張或減縮應受判
    決事項之聲明者，不在此限，民事訴訟法第255 條第1 項但
    書第3 款定有明文。本件原告起訴時原請求：「被告應給付
    1,602,800 元，及自起訴狀繕本送達之翌日起至清償日止，
    按年息5%計算之利息」等語，嗣於94年7 月12日準備程序中
    將法定遲延利息之請求部分，變更為僅就本金中之59萬元，
    請求自起訴狀繕本送達之翌日起至清償日止，按年息5%計算
    之利息，核屬減縮應受判決事項之聲明，揆諸前開法條，尚
    無不合，應予准許，先予敘明。
乙、實體方面：
一、原告起訴主張：訴外人甲○○負欠伊債務，伊已取得對甲○
    ○712,800 元之執行名義，惟經聲請本院對之強制執行而無
    效果，原告就上開債權嗣已獲清償11萬元等事實，業據提出
    本院桃院祺民執宙字第20461 號執行命令、借據各1 紙為證
    （見93年度桃簡字第894 號卷第6 、8 頁），復經證人甲○
    ○到庭證述無訛，且為被告所不爭執（見本院卷第53、54、
    42、62頁），堪信為真正。
二、原告復主張：被告為甲○○之夫，於90年7 月23日在被告家
    中客廳，承諾為甲○○承擔系爭債務，而與伊成立併存之債
    務承擔契約，並約定自90年8 月20日起，於每月20日按月清
    償2 萬元，至清償完畢為止，惟被告於按期清償11萬元後，
    即未再依約清償，故依上開債務承擔之法律關係，請求被告
    一次清償全部債務等語，則為被告所否認，並辯稱：兩造間
    並未成立原告所稱之債務承擔契約等語。是本件首要之爭點
    厥為兩造間究竟有無針對甲○○對原告之系爭債務成立併存
    之債務承擔契約，而此亦為本院會同兩造協議並簡化後之爭
    點（見本院卷第42頁）。經查：
  (一)按當事人主張有利於己之事實者，就其事實有舉證之責任。
    民事訴訟法第277 條前段定有明文。次按，併存之債務承擔
    係指第三人與債權人訂立契約，約定與債務人就同一債務，
    各負全部給付責任而言。債務承擔，不論為免責的債務承擔
    或約定之併存的債務承擔，均必以第三人與債權人互相表示
    意思一致，為成立該承擔契約之前提。苟無該承擔債務之合
    致意思表示，縱第三人基於其他原因（例：民法第268 條所
    定之第三人負擔契約），須對債權人為給付，自非屬於債務
    承擔。最高法院分別著有69年度台上字第2860號、86年度台
    上字第2700號判決意旨可供參照。是所謂債務承擔，係由第
    三人與債權人間就債務人之債務由第三人承擔有意思表示之
    合致而成立承擔契約為前提，本件被告既否認兩造間就系爭
    債務有由被告承擔之意思表示合致，依上說明，即應由原告
    就此負舉證之責。
  (二)原告就伊所主張兩造間確有成立由被告承擔系爭債務契約乙
    節，係提出還款約定書乙紙為證（見上開桃簡卷第7 頁），
    而其上則記載：兩造協議由被告就甲○○借款1,712,800 元
    （王李素鑾互助會侵占會款部分之文字於正本已遭刪去，見
    本院卷第14、28頁），以人格、信用作擔保還款，於每月20
    日前還款2 萬元，自90年8 月20日起至還款完畢之文義，惟
    被告否認其有與原告簽立上開還款約定書之事實，而本院觀
    諸該約定書亦未見被告簽名於其上，原告就此主張因被告業
    已口頭承諾還款，故未堅持被告簽名等語（見本院卷41頁）
    ，是上開約定書既未經被告簽名，復經被告否認在卷，則被
    告是否同意該約定書之內容而受其拘束乙節，即屬有疑。復
    且，原告於起訴狀係主張：「查甲○○之夫即被告乙○○，
    曾經承諾為妻甲○○給付原告上述款項，於書立約定書時，
    由某立委助理在場（姓名於被告否認時陳報）…」等語（見
    上開桃簡卷第3 、4 頁），嗣經本院函請原告提出所欲傳喚
    之證人後，原告則改稱：證人丙○○任職於雲林縣縣議會議
    長陳清秀服務處，因原告求予協助，特由丙○○當場致電被
    告，被告並於與丙○○電話對談中，確實承擔系爭債務等語
    （見本院卷第22、25頁），前後所陳已有未合，顯見原告已
    無法提出伊所主張兩造成立債務承擔契約之證人。而原告既
    未能再提出能證明被告對於上開約定書之內容已然同意之證
    人，本院因認上開約定書不足證明兩造間有債務承擔契約之
    成立。
  (三)次查，證人丙○○到庭證稱：「我是雲林縣議長陳清秀的秘
    書，因為被告是公務人員，他在花蓮工作，所以當時原告去
    找議長說可否幫忙處理債務，當時議長把這件工作交給我，
    我是打電話到被告的工作地點，我當時有聯絡到被告，被告
    有承認他們這邊的人確實有欠這條債務，而且正在與原告協
    調中，而且他本人也有答應個人每個月會還原告2 萬元，後
    續他們怎麼處理我就不瞭解了」、「（問：原告去找你們請
    你們出面協調時，是講何人欠何人錢？）因為我們只是民眾
    服務案件，所以我只知道被告這邊的人有欠原告這邊的人錢
    ，原告當時是有拿本票給我看」、「被告當時是告訴我他已
    經和原告這邊協調好他每個月會還兩萬元，意思是叫我不需
    要再對他施壓了」、「（問：當時你與被告通電話時，他是
    否有表示說他要承擔別人的債務？）他是說這筆錢他會處理
    」等語（見本院卷第59、60頁）。依上開證詞，證人丙○○
    係為選民服務事件而致電被告並施壓，惟證人丙○○對於該
    事件中何人為債權人、何人為債務人均未能具體明瞭，且依
    證人丙○○所述，被告於電話亦僅表示其會處理該筆債務，
    並未明確表示其承擔系爭債務之意旨。復依證人即原告之妻
    賴美慧到庭證稱：「（問：當時被告有沒有說要承擔他太太
    與岳母的債務？）他當時是說會幫忙處理，但沒有明確的說
    要承擔債務」、「我是想說跟他岳母要這筆債，但是因為他
    岳母一直沒有辦法還這筆錢，所以就想說找被告談看看」等
    語（見本院卷第61頁），亦未能證明被告有承擔系爭債務之
    意思表示。是本院依上開證人丙○○、賴美慧之證詞仍未能
    認定被告與原告成立承擔系爭債務契約之事實。
  (四)原告雖復以被告於簽立上開約定書後，有於90年8 月21日、
    9 月18日、10月19日、11月22日、12月21日，各返還2 萬元
    ，於91年1 月18日返還1 萬元，共返還11萬元之事實，主張
    被告確有與伊成立債務承擔之事實，並提出存摺內頁影本2
    紙為證（見本院卷第33、34頁）。被告則辯以：係因甲○○
    無金錢可向原告清償，乃暫向被告借款，被告遂於90年8 月
    21日及同年9 月18日各匯款2 萬元予原告，甲○○另於90年
    10月19日託其友人，以友人名義轉帳2 萬元予原告，甲○○
    再於90年11月22日、同年12月21日、91年1 月18日，由自己
    之帳戶分別轉帳2 萬元、2 萬元、1 萬元予原告等語。查，
    依被告所提出之上開存摺內頁所示，於90年8 月21日、9 月
    18日各2 萬元之存款，均係由0000000000000 號之帳號匯出
    ，而同年10月19日存入之2 萬元，則係由訴外人陳素靜名義
    之帳號匯出，其餘之三次存款，又係分由與前開不同之三個
    帳號匯出，故被告辯稱僅其中前二筆款項係由其匯予原告等
    語，堪信為真實。是以上情觀之，原告所獲清償之11萬元，
    依原告之舉證已無從證明均係由被告所為，則原告欲以之佐
    證被告有依約定書履行其義務之事實，已難成立。再者，被
    告縱有清償系爭債務之事實，其或係出於民法第268 條所定
    之第三人負擔契約，亦或係因民法第311 條所定之第三人清
    償之故，非必係基於債務承擔之契約，是本件甲○○雖有與
    原告成立分期還款之契約（見本院卷第54頁），而被告亦曾
    清償其中之二期分期款，惟依前開說明，如原告不能舉證證
    明兩造間確有成立債務承擔之契約，則縱然被告有清償之事
    實，亦不足以認定兩造間成立債務承擔契約之事實。
  (五)再依兩造所不爭執之電話錄音譯文所示（見本院卷第62、65
    、66頁），被告雖於與賴美慧之電話對話中表示：其確有承
    諾每月給2 萬元予賴美慧以解決其妻與岳母之債務問題等語
    ，惟亦同時強調：「…我不可能賣房子來還妳錢，說實在，
    因為她們家與我沒有絕對上的關係，對不對？…之前跟妳先
    生（即原告）說過，錢也不是我欠妳的，那我也是基於道義
    上，我能幫忙我儘量幫忙…任何法律上來講，沒有說這岳父
    母家的債務要由女婿來還，對不對？…我基於因為婚姻上的
    關係，我基於道義上的幫忙…」等語，則依被告與賴美慧於
    電話中之對話內容，固可認定被告曾經承諾為甲○○以每月
    2 萬元清償對賴美慧所欠之債務（按，系爭債務之債權人原
    為賴美慧，嗣轉讓與原告，故由原告提起本件訴訟，此為兩
    造所不爭執，見本院卷第62頁），惟本件系爭債務係由被告
    之妻與岳母所負欠，本與被告無涉，而被告基於親誼，同意
    於能力範圍內代其妻與岳母清償，當屬人情之常，惟衡諸事
    理，被告對於所承諾之清償應僅限於任意清償，並無受該等
    債務拘束之意，始符合一般之通念。易言之，被告固有代為
    清償之意，但仍無意使自己成為債務人，否則，如僅因代他
    人清償即認有承擔債務之事實，不僅對該第三人過苛，亦將
    使此種基於親誼之代償行為不再出現，是本院認被告上開之
    承諾，於性質上充其量僅能認係由第三人清償之法律關係，
    尚不能認定被告有承擔全部債務之意思表示。
  (六)況且，所謂債務承擔係由第三人加入原債權債務關係而成為
    債務人，該第三人因此負擔債務，而債權人則增加追償之對
    象，是無論對第三人或債權人而言，均屬重大之權利變更事
    項，自應有明確之意思表示合致始能成立（參前說明），而
    本件原告對賴美慧之系爭債務有借據乙紙以證其實，已如前
    述，如本件被告確有承擔債務之意思表示，原告亦應有以書
    面而為確保權利之方式，實際上原告於起訴時確亦提出上開
    還款約定書為證，僅該約定書未經被告簽署承認，亦詳述如
    前，是綜合上開說明及事證，本院認為原告主張兩造間就系
    爭債務成立債務承擔契約云云，因乏具體之實據，尚難認其
    為真正，原告本件之主張，不足為採。
三、綜上所述，被告抗辯兩造間並未成立債務承擔契約等語，為
    可採信。從而，原告主張依併存債務承擔之法律關係，請求
    被告給付1,602,800 元，及其中59萬元自起訴狀繕本送達之
    翌日起至清償日止，按年息5%計算之利息，為無理由，應予
    駁回。又原告之訴既經駁回，其假執行之聲請即失所附麗，
    應併予駁回。
四、本件事證已臻明確，兩造其餘之主張、陳述及所提之證據資
    料，核與判決結果無何影響，爰不一一論述，附此敘明。
五、據上論結，原告之訴為無理由，依民事訴訟法第78條，判決
    如主文。
中　　華　　民　　國　　94　　年　　9 　　月　　20　　日
                  民事第二庭審判長法  官  劉克聖
                                  法  官  石有為
                                  法　官　范明達
以上正本係照原本作成
如對本判決上訴，須於判決送達後20日內向本院提出上訴狀
中　　華　　民　　國　　94　　年　　9 　　月　　21　　日
                                  書記官　李燕枝
